臺灣新北地方法院民事判決
111年度簡上字第228號
上  訴  人  藍永清  


被上訴人    藍永茂  
訴訟代理人  蔡政憲律師
上列當事人間請求確認本票債權不存在事件，上訴人對於中華民
國111年3月31日臺灣新北地方法院三重簡易庭110年度重簡字第1
997號第一審判決提起上訴，經本院於111年10月26日言詞辯論終
結，判決如下：
    主  文
上訴駁回。
第二審訴訟費用由上訴人負擔。
    事實及理由
一、被上訴人（即原告）起訴主張：上訴人持有被上訴人簽發之
    如附表所示本票1紙（下稱系爭本票），經向臺灣士林地方
    法院聲請以110年度司票字第6727號裁定（下稱系爭本票裁
    定）准予強制執行在案，惟系爭本票簽發原因係因兩造父親
    即被繼承人藍秋祥於民國109年7月26日死亡，全體繼承人含
    兩造、訴外人藍永興、藍永福、藍素花、藍淑敏、藍黃蕊等
    人，就得繼承之不動產及提供兩造母親藍黃蕊居住之房地等
    遺產進行分割協議，最終於109年11月29日達成協議而簽立
    遺產分割協議書，並約定由被上訴人及訴外人藍永福各給付
    上訴人新臺幣（下同）75萬元（2人共給付150萬元），以彌
    補遺產分配之差額，被上訴人及訴外人藍永福再各簽發1張
    面額75萬元本票（被上訴人所發者即為系爭本票）予上訴人
    以供擔保。嗣被上訴人已於同年11月30日匯款75萬元至上訴
    人永豐銀行南三重分行00000000000000號帳戶（下稱系爭永
    豐銀行帳戶）以為清償，因此系爭本票所擔保之債務已全部
    清償，上訴人持有之系爭本票債權對於被上訴人已不存在，
    然上訴人仍未歸還系爭本票。為此，爰提起本件訴訟，並聲
    明請求：確認上訴人持有如附表所示本票一紙，對於被上訴
    人之本票債權不存在。
二、上訴人（即被告）則求為判決駁回被上訴人之訴，並辯稱：
    兩造被繼承人藍秋祥死亡後，遺產分割協議方式，是大家抽
    籤決定的。係於109年12月6日在桃園市○○區○○里○○路○段000
    巷000弄000號二樓祖先牌位前進行遺產分配協議，遺產依兄
    弟四份編號甲、乙、丙、丁，由藍永興主持進行。抽籤前曾
    協議兄弟四人共同購置土地地號82號面積176.19公尺，建物
    （房子）一、二樓各60.4平方公尺共計120.8平方公尺部分
    ，一同併入甲案。上項抽籤結果由藍永清抽中甲案，事後藍
    永興卻不予承認。依上述抽籤的結果，要請代書辦理繼承登
    記，全部的繼承人都要蓋章，但大哥藍永興不肯蓋章，無法
    辦登記。故於109年11月29日再次協議：被上訴人藍永茂及
    訴外人藍永福二人，願以各自支付150萬元補貼藍永清應持
    有抽中的上項地號82號土地及一、二樓建物（房子）損失，
    二人總計應付藍永清300萬元。109年11月29日張永福地政士
    在場再次協議付款方式，除匯款外，藍永茂、藍永福再各交
    付本票75萬元補足上訴人。惟109年11月30日藍永茂匯款75
    萬，109年12月2日藍永福匯款75萬元合計150萬元，尚差150
    萬元未給付給上訴人，亦即被上訴人部分尚欠上訴人75萬元
    ，上訴人自無由將系爭本票歸還給被上訴人，系爭本票之債
    權仍然存在等語。
三、原審就上訴人之請求，判決上訴人全部敗訴，即確認被告持
    有如附表所示本票一紙，對於原告之本票債權不存在。上訴
    人不服提起一部上訴，聲明：㈠原判決廢棄；㈡被上訴人之起
    訴駁回；㈢如受不利判決願供擔保准宣告免為假執行。被上
    訴人則聲明：上訴駁回。
四、本院認定如下：
　㈠按確認法律關係之訴，非原告有即受確認判決之法律上利益
    者，不得提起之，民事訴訟法第247條第1項定有明文。所謂
    即受確認判決之法律上利益，係指法律關係存否不明確，原
    告主觀上認其在法律上之地位有不安之狀態存在，此種不安
    之狀態，能以確認判決將之除去者而言。本件被上訴人起訴
    主張上訴人持有之系爭本票，對於被上訴人之本票債權不存
    在，然上訴人前已持系爭本票向臺灣士林地方法院聲請以系
    爭本票裁定准予強制執行在案，此經原審依職權調閱該事件
    卷宗核閱屬實，是以就被上訴人而言，系爭本票票據法律關
    係存在與否尚不明確，致被上訴人在法律上之地位有受侵害
    之危險，則被上訴人提起本件確認訴訟，有即受確認判決之
    法律上利益，合先敘明。
　㈡被上訴人主張之前揭事實，業據其提出遺產分割協議書、匯
    款委託書（證明聯）為證，上訴人則辯稱如前。經查：
　　⒈按票據為無因證券，票據債務人雖不得以自己與發票人或
      執票人前手間所存在之抗辯事由，對抗執票人。然發票人
      非不得以自己與執票人間所存之抗辯事由對抗執票人，此
      觀票據法第13條前段之反面解釋自明；另按當事人主張有
      利於己之事實者，就其事實有舉證之責任，民事訴訟法第
      277條前段亦定有明文。
　　⒉本件兩造就兄弟四人繼承父親藍秋祥遺產時，曾經約定由
      被上訴人及藍永福二人給付金錢給上訴人，作為財產分割
      上之補償，而系爭本票就是被上訴人開立交付上訴人作為
      上述補償之用途等情，並不爭執，且據上訴人提出抽籤之
      照片等件在卷可按（見本院卷第19-25頁），自首堪信為
      真實。由此可見，兩造就系爭本票為直接前後手關係，票
      據債務人（即被上訴人）自得以自己與執票人（即上訴人
      ）間所存之抗辯事由對上訴人。
　　⒊本件被上訴人於109年11月29日簽發面額75萬元之系爭本票
      後，於同年11月30日匯款75萬元至上訴人系爭永豐銀行帳
      戶一事，亦為兩造所不爭執，堪認屬實。
　　⒋是以，本件兩造爭執之點在於：被上訴人主張本件應補償
      上訴人分產不足之數額是總計150萬元，由被上訴人及藍
      永福二人共同補償上訴人，故一人補償75萬元給上訴人即
      可；上訴人則抗辯，當初說好要補償150萬元，是被上訴
      人和藍永福二人要各自補償他150萬元，總共是300萬元等
      語。本院查：　　　
　　　⑴依證人即為兩造辦理被繼承人藍秋祥遺產繼承登記之代
        理張永裕於原審111年3月11日言詞辯論期日到場具結證
        稱略以：遺產分割協議書，是我幫忙辦理分割協議登記
        等事宜。109年11月29日辦理本件繼承案，在桃園社角1
        號房子，協議書要簽名用印，結果上訴人提議說，藍永
        興之前有取得爸爸名下的房子，已經登記給藍永興，上
        訴人認為不公平，當天就沒有簽，大家都沒有簽名，上
        訴人認為財產分配不均，要求補貼，被上訴人問要補貼
        多少，因為被上訴人經濟能力比較好，藍永興有照顧父
        母，時間在當天問補貼多少，上訴人說總共要150萬元
        ，藍永興當場說這個錢你也敢拿，上訴人怕說錢拿不到
        ，要求被上訴人及藍永福各開立一張本票，號碼連號，
        金額各75萬元，兩人當場簽，本票是我帶過去的，上訴
        人並要求五日內要拿到錢，上訴人有簽收本票。109年1
        1月30日被上訴人匯款75萬元給上訴人，109年12月2日
        藍永福也匯款了給上訴人。他們二人都匯款，有轉帳匯
        款資料給我看。之後辦好過戶，因為上訴人錢拿到了，
        蓋章了，藍永興沒有補償是因為他都有照顧父母親。是
        被上訴人及藍永福各補償上訴人75萬元，所以才各簽一
        張本票。繼承登記辦完後，我在110年1月21日晚上送權
        狀給上訴人，並要求返還本票二張，但上訴人不肯，我
        就請上訴人在協議書上註明：『本人持有藍永茂及藍永
        福本票各新臺幣柒拾伍萬元正未歸還』等文字，後由上
        訴人簽名等語以觀。與被上訴人所主張之事實相符，而
        與上訴人抗辯之事實顯然不符。
　　　⑵再者，依上訴人提出於本院之答辯狀（應係上訴狀）記
        載：「於109年12月6日在....祖先牌位前進行遺產分配
        協議....結果由藍永清抽中甲案，事後藍永興否決元議
        不予承認。」、「於109年11月29日再次協議：藍永茂
        藍永福二人願以各自支付150萬元補貼藍永清持有抽中
        的上項....損失，二人總計應付藍永清300萬元。」則
        上訴人既稱：兩造兄弟是先抽籤分財產，因藍永興反悔
        ，被上訴人和藍永福二人才拿錢補償伊云云，但依上訴
        人自行撰寫之書狀內容，兩造兄弟抽籤分產是在109年1
        2月6日，而被上訴人及藍永福補償其損失卻是在抽籤之
        前的109年11月29日，明顯時序不符，前後矛盾。由此
        亦足認上訴人之主張實難予採信。
五、綜上所述，可知兩造就被繼承人遺產為分割協議時，應只有
    約定由被上訴人給付上訴人75萬元，以彌補其遺產分配之差
    額，非如上訴人所稱之應補償150萬元。是本件被上訴人主
    張系爭本票面額75萬元之票款，已匯款75萬元予上訴人，故
    本票債權因清償而消滅，應為可採，上訴人所辯均為無可取
    。是以被上訴人起訴請求確認上訴人持有系爭本票債權對其
    不存在，為有理由，應予准許。是則原審判決確認如前，於
    法並無違誤。上訴意旨指摘原判決不當，求予廢棄改判，為
    無理由，應駁回其上訴。
六、訴訟費用負擔之依據：民事訴訟法第78條。
中　　華　　民　　國　　111 　年　　11　　月　　16　　日
                民事第六庭    審判長法　官　黃信滿
　　　　　　　　
                                    法　官　賴彥魁
　　　　　　　　　　　　　　　　　　
                                    法　官　許映鈞
以上正本證明與原本無異
本判決不得上訴。
中　　華　　民　　國　　111 　年　　11　　月　　16　　日
                            書記官　陳逸軒　　　
附表：　　　　　　　　　　　　　　
發票人 票據號碼 發票日 票面金額 到期日 受款人 藍永茂 672905 109年11月29日 新臺幣75萬元 109年12月5日 藍永清